---
title: "Wiederholungen in landwirtschaftlichen Feldversuchen"
subtitle: "Nuancen, Probleme und häufige Fallstricke"
author: "Dr. Paul Schmidt"
date: "28. November 2024"
format:
  revealjs:
    theme: serif
    slide-number: true
    chalkboard: true
    preview-links: auto
    footer: "Workshop On-Farm-Experimente | 28.11.2024"
    transition: slide
    background-transition: fade
---

## Agenda {.smaller}

::: {.incremental}
1. **Echte/Unabhängige Wiederholungen**
   *Randomisation als Grundprinzip*

2. **Pseudo-Wiederholungen**
   *Messwiederholungen innerhalb einer Versuchseinheit*

3. **Die Grauzone**
   *Confounding durch unvollständige Randomisation*

4. **Multi-Environment Trials**
   *Wiederholungen über Standorte hinweg*

5. **Kernbotschaften & Diskussion**
:::

::: {.notes}
Heute fokussieren wir uns auf die Nuancen des Themas Wiederholungen - Konzepte, die alle kennen, aber wo es wichtige Details gibt.
:::

# 1. Echte/Unabhängige Wiederholungen {background-color="#43464B"}

## Grundprinzip

::: {.callout-important}
## Versuchseinheit = Parzelle
Die Parzelle ist unsere grundlegende Beobachtungseinheit im Feldversuch.
:::

**Mindestanforderungen:**

- Mindestens **2-3 echte Wiederholungen** pro Behandlung
- Erst dadurch wird ein Versuch statistisch auswertbar
- Schätzung der Variabilität innerhalb einer Behandlung

## Randomisation ist entscheidend! {.smaller}

::: {.incremental}
- Parzellen müssen **zufällig verteilt** über das Feld liegen
- Dürfen auch nebeneinander liegen - **wenn die Randomisation dies ergab**
- **NICHT** systematisch direkt nebeneinander angeordnet
- Vollständig zufällige Zuweisung:
  - Welche Parzelle?
  - Welche Behandlung?
  - Welche Wiederholung?
:::

## Visualisierung: Gutes Design

```{r}
#| echo: false
#| fig-width: 10
#| fig-height: 5

library(ggplot2)
library(dplyr)

set.seed(123)
field <- expand.grid(row = 1:4, col = 1:6)
field$treatment <- sample(rep(c("A", "B", "C"), each = 8))

ggplot(field, aes(x = col, y = row, fill = treatment)) +
  geom_tile(color = "white", linewidth = 2) +
  geom_text(aes(label = treatment), size = 8, fontface = "bold", color = "white") +
  scale_fill_manual(values = c("A" = "#2E86AB", "B" = "#A23B72", "C" = "#F18F01")) +
  labs(title = "Vollständig randomisiertes Design (CRD)",
       subtitle = "Behandlungen sind zufällig über das Feld verteilt") +
  theme_void() +
  theme(plot.title = element_text(size = 18, face = "bold", hjust = 0.5),
        plot.subtitle = element_text(size = 14, hjust = 0.5),
        legend.position = "bottom",
        legend.title = element_blank(),
        legend.text = element_text(size = 12))
```

::: {.fragment}
✓ Räumlich unabhängig = Statistisch unabhängig
:::

## Visualisierung: Schlechtes Design

```{r}
#| echo: false
#| fig-width: 10
#| fig-height: 5

field_bad <- expand.grid(row = 1:4, col = 1:6)
field_bad$treatment <- rep(c("A", "B", "C"), each = 8)

ggplot(field_bad, aes(x = col, y = row, fill = treatment)) +
  geom_tile(color = "white", linewidth = 2) +
  geom_text(aes(label = treatment), size = 8, fontface = "bold", color = "white") +
  scale_fill_manual(values = c("A" = "#2E86AB", "B" = "#A23B72", "C" = "#F18F01")) +
  labs(title = "Systematisches Design",
       subtitle = "Behandlungen sind nicht randomisiert - PROBLEMATISCH!") +
  theme_void() +
  theme(plot.title = element_text(size = 18, face = "bold", hjust = 0.5, color = "darkred"),
        plot.subtitle = element_text(size = 14, hjust = 0.5, color = "darkred"),
        legend.position = "bottom",
        legend.title = element_blank(),
        legend.text = element_text(size = 12))
```

::: {.fragment}
✗ Systematische Anordnung = Confounding mit räumlichen Effekten
:::

## Kernaussage

::: {.callout-note icon=false}
## ⭐ Take-Home Message
**Echte, unabhängige Wiederholungen** sind die Grundlage für statistische Auswertungen.

Sie erfordern:

- ✓ Randomisation
- ✓ Räumliche Unabhängigkeit
- ✓ Statistische Unabhängigkeit
:::

# 2. Pseudo-Wiederholungen {background-color="#43464B"}

## Definition

::: {.callout-warning}
## Pseudo-Wiederholungen (Messwiederholungen)
Mehrfache Messungen **innerhalb derselben Versuchseinheit** (Parzelle)
:::

<br>

::: {.fragment}
**Das Problem:**

→ Messungen innerhalb derselben Parzelle sind **nicht unabhängig** voneinander
:::

## Beispiel 1: Einfache Messung {.smaller}

**Szenario:**

- 10 Parzellen auf dem Feld
- 3 Messungen der Pflanzenhöhe pro Parzelle (mit Meterstab an 3 Stellen)

. . .

**Ergebnis:**

- ✓ 30 Messwerte
- ✗ Aber **NICHT** 30 unabhängige Wiederholungen!
- ✓ Sondern nur **10 unabhängige Wiederholungen** (Parzellen)

. . .

::: {.callout-important}
Die 3 Messungen pro Parzelle teilen sich dieselbe Umwelt, denselben Boden, dieselbe Bewirtschaftung → **keine Unabhängigkeit**
:::

## Beispiel 2: Moderne Sensortechnik {.smaller}

**Szenario:**

- Traktor mit GPS-basierter Sensortechnik
- Viele Messpunkte pro Meter innerhalb einer Parzelle
- Koordinaten-basierte Datenerfassung (z.B. Ertragskartierung)

. . .

**Ergebnis:**

- ✓ Sehr hohe Datenmenge (Hunderte/Tausende Messpunkte)
- ✗ Aber begrenzte **statistische Unabhängigkeit**
- Die Parzelle bleibt die Versuchseinheit!

. . .

::: {.callout-tip}
## In der Praxis
Diese Daten sind wertvoll für räumliche Analysen und Präzision, aber man muss die Hierarchie der Daten bei der Auswertung berücksichtigen.
:::

## Intuitive Analogie

**3 Blutabnahmen bei 3 verschiedenen Menschen:**

→ ✓ **3 unabhängige Wiederholungen**

<br>

**3 Blutabnahmen bei 1 Person (an 3 Stellen):**

→ ✗ **Nur 1 unabhängige Einheit** (Person)

<br>

::: {.fragment}
**Jeder versteht intuitiv: Das ist nicht dasselbe!**
:::

## Kernaussage

::: {.callout-note icon=false}
## ⭐ Take-Home Message
**Messwiederholungen sind keine echten Wiederholungen.**

- Sie erhöhen die Präzision der Messung
- Sie reduzieren Messfehler
- **Aber:** Sie erhöhen NICHT die Anzahl unabhängiger Wiederholungen
- Bei der Analyse muss die hierarchische Struktur berücksichtigt werden
:::

# 3. Die Grauzone {background-color="#43464B"}

## Das Problem: Pseudo-Split-Plot

::: {.callout-warning}
## Häufig in der Praxis!
Unvollständige oder systematische Randomisation führt zu versteckten Pseudo-Wiederholungen
:::

<br>

**Typisches Szenario:**

- Zweifaktorieller Versuch: Faktor A × Faktor B
- Versuch, ein Split-Plot-Design anzulegen
- **Aber:** Faktor A ist NICHT randomisiert, sondern systematisch angeordnet

## Konkretes Beispiel: Nord vs. Süd {.smaller}

::: {.columns}
::: {.column width="50%"}
```{r}
#| echo: false
#| fig-width: 5
#| fig-height: 6

field_split <- data.frame(
  row = rep(1:8, each = 4),
  col = rep(1:4, 8),
  A = rep(c("A1", "A2"), each = 16),
  B = rep(c("B1", "B2", "B3", "B4"), 8)
)

ggplot(field_split, aes(x = col, y = row, fill = A)) +
  geom_tile(color = "white", linewidth = 2) +
  geom_text(aes(label = B), size = 6, fontface = "bold", color = "white") +
  scale_fill_manual(values = c("A1" = "#2E86AB", "A2" = "#A23B72")) +
  annotate("text", x = 2.5, y = 7, label = "NÖRDLICHE HÄLFTE\n(Faktor A1)",
           size = 5, fontface = "bold", color = "white") +
  annotate("text", x = 2.5, y = 2, label = "SÜDLICHE HÄLFTE\n(Faktor A2)",
           size = 5, fontface = "bold", color = "white") +
  labs(title = "Problematisches Layout") +
  theme_void() +
  theme(plot.title = element_text(size = 14, face = "bold", hjust = 0.5, color = "darkred"),
        legend.position = "none")
```
:::

::: {.column width="50%"}
**Was wir sehen:**

- Faktor B (B1, B2, B3, B4) ist randomisiert ✓
- Faktor A ist systematisch (Nord vs. Süd) ✗

<br>

**Das Problem:**

- Gesamte Nordhälfte = A1
- Gesamte Südhälfte = A2
- → **n=1** pro Stufe von Faktor A!
:::
:::

## Warum ist das problematisch? {.smaller}

::: {.incremental}
1. **Alle A1-Parzellen** liegen in derselben Feldhälfte (Nord)
2. **Alle A2-Parzellen** liegen in derselben Feldhälfte (Süd)
3. Jeglicher Nord-Süd-Unterschied (Boden, Wasser, Mikroklima) ist **vollständig konfundiert** mit Faktor A
4. Wir können **nicht unterscheiden**:
   - Ist der Effekt aufgrund von Behandlung A?
   - Oder aufgrund der Lage (Nord vs. Süd)?
:::

. . .

::: {.callout-warning}
## Häufiger Trugschluss
*"Ich habe doch viele Parzellen!"*
*"Ich habe doch A1×B1 mehrfach auf dem Feld!"*

→ **ABER:** Alle Instanzen von A1 teilen dieselbe räumliche Einheit = keine Unabhängigkeit
:::

## Analogie zu Pseudo-Wiederholungen

::: {.columns}
::: {.column width="50%"}
**Pseudo-Wiederholungen:**

- 1 Parzelle
- Mehrfache Messungen darin
- = Keine Unabhängigkeit
:::

::: {.column width="50%"}
**Pseudo-Split-Plot:**

- 1 Feldhälfte
- Mehrfache Parzellen darin
- = Keine Unabhängigkeit für Faktor A
:::
:::

<br>

. . .

::: {.callout-important}
**Systematische räumliche Struktur = Fehlende Unabhängigkeit**

Das gilt auf **allen Ebenen** des Versuchsdesigns!
:::

## Kernaussage

::: {.callout-note icon=false}
## ⭐ Take-Home Message
**Vorsicht vor der Grauzone!**

- Systematische Anordnung = versteckte Pseudo-Wiederholung
- Häufiger Fehler bei On-Farm-Versuchen
- Große Parzellenzahl ≠ Viele unabhängige Wiederholungen

**Entscheidend ist:**

- NICHT die Anzahl der Parzellen
- Sondern die **räumliche Unabhängigkeit** der Behandlungen
:::

# 4. Multi-Environment Trials {background-color="#43464B"}

## Wiederholungen über Standorte

**Szenario:**

- Einzelner Standort: Keine (oder nur wenige) Wiederholungen möglich
- **Lösung:** Gleiche Behandlungen an mehreren Standorten

. . .

::: {.callout-tip}
## Vorteil
Erst durch mehrere Standorte wird die Auswertung möglich und robuster!

→ "Standort" wird zu einer weiteren Ebene im Design
:::

## Statistische Überlegungen {.smaller}

**Wie behandeln wir "Standort" in der Analyse?**

::: {.incremental}
1. **Als Block (Fixed Effect)?**
   - Wenn uns die spezifischen Standorte interessieren
   - Wenn wir Aussagen über einzelne Standorte treffen wollen

2. **Als Random Effect?**
   - Wenn Standorte eine Stichprobe aus einer größeren Population sind
   - Wenn wir über die getesteten Standorte hinaus generalisieren wollen
   - → Häufigerer Ansatz bei Multi-Environment Trials
:::

. . .

::: {.callout-note}
## Wichtig zu beachten
**Genotyp × Environment Interaktion:** Behandlungen können je nach Standort unterschiedlich wirken!
:::

# Zusammenfassung {background-color="#43464B"}

## Kernbotschaften {.smaller}

::: {.incremental}
1. **Echte Wiederholungen brauchen Randomisation**
   - Räumlich unabhängig = Statistisch unabhängig
   - Nicht die Anzahl zählt, sondern die Unabhängigkeit

2. **Messwiederholungen sind keine echten Wiederholungen**
   - Erhöhen Präzision, aber nicht Unabhängigkeit
   - Hierarchische Struktur in der Analyse berücksichtigen

3. **Vorsicht vor der Grauzone!**
   - Systematische Anordnung = Confounding
   - Häufiger Fehler bei On-Farm-Versuchen
   - Große Parzellenzahl ≠ Viele unabhängige Wiederholungen

4. **Die Randomisation ist entscheidend**
   - Auf allen Ebenen des Designs
   - Räumliche Unabhängigkeit der Behandlungen sicherstellen
:::

## Offene Fragen für die Diskussion

::: {.incremental}
- Wie geht man in der Praxis mit halb-systematischen Designs um?
- Wann sind Kompromisse vertretbar?
- Wie kommuniziert man diese Konzepte an Landwirte?
- Welche statistischen Ansätze gibt es für suboptimale Designs?
- Wie viele Wiederholungen sind "genug"?
:::

## Vielen Dank! {.center}

<br>

### Fragen & Diskussion

<br>

::: {.callout-tip icon=false}
## Kontakt
Dr. Paul Schmidt
Biostatistiker

Workshop On-Farm-Experimente
28. November 2024
:::

<br>

*Präsentation erstellt mit Quarto & Claude Code*
